【裁判字號】    98,訴,1564
【裁判日期】    990129
【裁判案由】    塗銷抵押權登記
【裁判全文】
臺灣臺北地方法院民事裁定              98年度訴字第1564號
原      告  甲○○○
訴訟代理人  曾子興律師
被      告  乙○○
上列當事人間請求塗銷抵押權登記事件，本院裁定如下：
    主  文
原告之訴駁回。
訴訟費用由原告負擔。
    理  由
一、按原告之訴，有起訴不合程式或不備其他要件者，而不可以
    補正者，法院應以裁定駁回之，民事訴訟法第249條第1項第
    6款訂有明文。
二、本件原告起訴意旨略以：伊原為坐落台北市○○區○○段1
    小段729、730地號、權利範圍均為101/10000之土地，及其
    上同地段4481建號即門牌號碼台北市○○區○○路446號房
    屋（下稱系爭房地）所有權人，日前發現系爭房地於民國97
    年6月5日設定新台幣（下同）300萬元之普通抵押權（下稱
    系爭抵押權）予被告，用以擔保伊對被告於97年6月5日簽發
    商業本票債務（下稱系爭本票）。惟被告未曾交付300萬元
    ，且伊亦無設定系爭抵押權之意，乃係被告以佯稱辦理印鑑
    ，誘騙伊簽署系爭本票及系爭抵押權文件所致，伊曾向台北
    市松山區調解委員會聲請調解，惟因被告未到場而調解不成
    立，爰以台北市松山區調解聲請書之送達作為撤銷本件受詐
    欺之意思表示，並依民法第113條或同法第184條第1項規定
    請求被告塗銷系爭抵押權之登記。退步言之，被告取得系爭
    本票債權及系爭抵押權並未支付對價，性質上應屬贈與，但
    被告對伊未盡扶養義務，伊依民法第416條第1項第2款規定
    ，並以起訴狀繕本送達為撤銷贈與系爭本票債權之意思表示
    ，再依同法第419條第2項依關於不當得利之規定請求被告塗
    銷系爭抵押權，爰請求擇一為有利之判決等情，並聲明：被
    告應將系爭抵押權予以塗銷。
三、首按當事人是否適格，係依原告主張之事實，就為訴訟標的
    之法律關係有無訴訟實施權為斷，而非依法院判斷之結果定
    之。次按，提起積極確認之訴，祇須主張權利存在者對否認
    其主張者提起，當事人即為適格。否認人有數人者，除有必
    須合一確定之情形外，無強令原告對否認人全體提起確認之
    訴之法律上理由，最高法院89年台上字第1646號判決意旨可
    資參照。經查，本件原告為系爭抵銷權設定之債權及物權契
    約義務人，此為兩造所不爭執，依前揭說明，其提起本件訴
    訟，主張被告應塗銷系爭抵押權之登記，尚無當事人不適格
    之問題，被告此部分抗辯，並不足採，先予敘明。
四、又有無權利保護必要，應以原告起訴請求給付之全部內容為
    觀察。且於私權發生不安時，有藉民事訴訟程序以為確保者
    ，即有保護之必要，最高法院97年台上字第1169號判決意旨
    可資參照。是依前揭判決意旨可知，所謂權利保護必要，係
    指尋求權利保護者，准予經由向法院請求之方式，以實現其
    所要求的法律保護之利益之意。換言之，所有程序行為（包
    括訴訟行為與聲請行為），都必須以具備權利保護必要為前
    提。查原告固原為系爭房地之所有權人，為系爭抵押權契約
    之當事人，本得依法撤銷塗銷系爭抵押權登記之債權及物權
    行為，然系爭房地所有權於起訴（98年5月6日）前即98年3
    月1日以買賣為原因移轉登記予訴外人顏立仁，為兩造所不
    爭執，並據被告提出建物所有權部查詢資料附卷為證，是日
    後縱有被告實施其抵押權之情事，該抵押權效力亦追及至系
    爭房地之現所有權人即顏立仁，而非本件原告，依前揭說明
    ，難認原告於本件訴訟有何權利保護之必要；再者，系爭房
    地於起訴前即已移轉登記予顏立仁，本件當事人部分亦難以
    補正，依首揭說明，原告之訴應逕以裁定駁回之。
五、依民事訴訟法第249條第1項第6款、第95條、第78條，裁定
    如主文。
中    華    民    國    99    年    1     月    29    日
                  民事第五庭  法  官  洪純莉
以上正本係照原本作成。
如對本裁定抗告，須於裁定送達後十日之不變期間內，向本院提
出抗告狀。
中    華    民    國    99    年    1     月    29    日
                              書記官  邱美嫆

司法院資訊處製作；財團法人民間司法改革基金會備份。
